最　高　行　政　法　院　判　決　　　　　　　　　九十一年度判字第一一六三號
　　再 審原 告　甲○○
　　再 審被 告　財政部臺灣省北區國稅局
　　代　表　人　林吉昌
右當事人間因綜合所得稅事件，再審原告對本院中華民國八十八年六月十日八十八年
度判字第二二七八號判決提起再審之訴。本院判決如左：
　　主  文
再審之訴駁回。
再審訴訟費用由再審原告負擔。
　　事  實
緣再審原告八十年度綜合所得稅結算申報，再審被告以其漏報取自國防部中山科學研
究院（以下簡稱中科院）之薪資所得計新台幣（下同）一○九、五○○元，乃核定補
徵稅額六、五六九元。再審原告不服，申請復查結果，未獲變更，提起訴願、再訴願
，遞遭決定駁回，提起行政訴訟，經本院以八十八年度判字第二二七八號（下稱原判
決）判決駁回。再審原告不服，主張原判決有再審事由，提起再審之訴。茲摘兩造
訴辯意旨如次：
再審原告起訴意旨及補充理由略謂︰一、再審原告並未與中科院簽有任何約定事項，
亦未有簽「薪資除實物代金外，包含全部給予之約定」。二、再審原告持發薪單位扣
繳憑單誠實報稅，且有退稅紀錄可查，發薪單位未開扣繳憑單，不知「品位加給」應
該納稅，等於中科院使其漏稅，並非其本意，應由發薪單位負責。三、該「品位加給
」既是依規定應該課稅，就應自六十九年一月起扣繳，為什麼八十四年才發現未稅，
稅捐稽查單位每年都依法到中科院稽查，對十多年未稅都不置喙，才使中科院認為屬
免稅範圍，稅捐單位應負主要責任。四、國稅局堅持財政部六十八年十一月卅日台財
稅第三八五○一號函釋一之規定，認為「凡依級職按月定額發給者，應屬各該研究人
員之薪資所得，應依法辦理扣繳所得稅」。而中科院認為該「品位加給」符合該函釋
二：「如係按研究計劃個案給付，並非通案按級職按月給付者，則為研究補助費，依
法可免所得稅」。況該函釋並未就研究補助費應否課稅做明白表示，而是責由中科院
依其性質自行判斷。今各件之判決，均依稅捐機關所持函釋一做判決標準，而未顧及
該函釋二之要件，更未鑑及該函責由中科院自行判斷之指示，明顯偏袒國稅局。為何
不能調閱中科院所持之原函，只見枝葉，未見根本。五、財政部賦稅署於八十年一月
四日對中科院有人建言，非軍職人員薪資未盡合理，移交桃園縣稅捐稽徵處大溪稽徵
所查報，經派大溪稽徵所調查結果，略以「據中科院稱，其員工薪資分『本俸』及『
品位加給』兩部分，『本俸』依法課稅，至『品位加給』依所得稅法第四條第八款規
定，依法免所得稅」。賦稅署並函覆建議人，略以「中科院研究加給，係政府為獎勵
科技人員，從事研究工作之補助費，台端建議應改為單一薪俸，核課綜合所得稅，以
健全所得稅制，此案俟所得稅法修正時，一併建議上級參採。」顯示此時並未修法，
研究補助費仍屬免稅，而桃園縣稅捐稽徵處大溪稽徵所八十年去函中科院請依法辦理
，請問其依何法，十多年雙方豈不都未依法辦事，誰對誰錯？六、再審被告於八十二
年四月十五日以北區國稅三第00000000號函財政部，建議「考量中科院薪給
制度，對研究補助費性質之加給，未按個案給付，故應列入課稅範圍，採不溯既往原
則，明定自八十二年起，中科院非軍職人員，研究補助費性質之「品位加給」「技術
津貼」均應列入扣繳範圍，並依法申報綜合所得稅。」未悉財政部允准否，卻又追扣
自八十年起，是否合法？七、綜觀再審被告所引據之函令，除財政部六十八年十一月
三十日台財稅第三八五○一號函釋一之外，其餘如八十年元月桃園縣稅捐稽徵處大溪
稽徵所經人建議方函請依法辦理，八十三年一月二二日北區國稅大溪審第00000
000號。八十二年派員前往了解結果，八十四年行政院秘書長之函等，時間上均在
十多年之後。明顯是曲解法令，斷章取義後之補強作為，但難掩十多年前合法變非法
，始造成多數人因補稅而興起之訴訟案件，其目的是在爭是非，公道正理而已。未悉
各級為何故做視而不見，做成偏袒之判決。八、該「品位加給」免稅與否，迄今未見
財稅機關定讞法令，僅憑稅捐機關截取文意而論。中科院審核再審原告退休年資基數
，該「品位加給」若屬薪資，應列入基數內計算，再審原告願意補稅，然中科院與稅
捐單位認知不同，致再審原告受有漏稅罰，如此責任未清，即行判決，實乃冤判。九
、再審被告答辯理由強調前開函釋一「凡依級職按月定額給付者，應屬各研究人員之
薪資所得，應予給付時依法辦理扣繳，所得人並於年度結算時，合併申報課稅。」而
發薪單位表示符合函釋二「如係按研究計劃個案給付，並非通案，按級職按月給付者
，則為研究補助費，依法可免所得稅。」而政府立法之目的，旨在獎勵研發之意願，
以使國家科技水準能予提高。而中科院對此研究補助費所採之發放方式，旨在解決單
位實際問題，以利研發工作之進行，此權宜措施，本意良好，公私兼顧，且仍係個案
結報，並非通案，符合財政部六十八年十一月三十日台財稅第三八○五一號函釋之條
件。再審被告斷章取義未能顧及整體，苛刻行事，有失政府立法本意。十、行政院秘
書長之函，係在不悉內情之下，聽信再審被告一面之詞，不足採信。十一、指稱再審
原告與中科院簽有約定事項，實則再審原告從無此事。十二、再審原告所稱基於信賴
原則，不宜追溯已往一節，再審原告乃就事實而論，八十年前視為合法免稅而不徵，
八十年後宜應再補函令，說明原因而自此起徵方為合理。若需追補，按理應自六十九
年一月起，而今追自八十年起，實係再審被告否定前之作為，而自訂期限，再看再審
被告八十二年四月十五日以北區國稅三第00000000函財政部建議內容「採不
溯及既往原則，明定自八十二年起，中科院非軍職人員，研究補助費性質之加給，均
應列入扣繳範圍，並依法申報所得稅。」卻又追自八十年起，如此視法令如玩物，國
家機關誠信何在。十三、再審被告答辯謂「仍執前詞反覆求訴，殊難謂為有理由。」
，再審被告避不答事出原因，堅持「發薪單位按月案級發放，乃屬薪資」所引據函令
不都是為此一詞而辯，不亦仍執前詞，不認己錯，當難心服等語。
再審被告答辯意旨略謂：一、按「左列各種所得，免納所得稅，．．．中華民國政府
或外國政府、國際機構，教育、文化、科學研究機關、團體、或其他公私組織，為獎
勵進修、研究或參加科學或職業訓練而給與之獎勵金及研究、考察補助費等。但受領
之獎學金或補助費，如係為授與人提供勞務所取得之報酬，不適用之。」「一凡依職
級按月定額發給者，應屬各該研究人員之薪資所得，應於給付時應依法辦理扣繳，所
得人並應於年度結算申報時合併申報課稅。二如係按研究計畫個案給付、並非通案按
職級按月給付者，則為研究補助費，依法可免納所得稅。三如屬第一種情形，中科院
以往未依法扣繳，所得人以往年度亦未申報納稅者，應即請中科院轉知各所得人自行
向稽徵機關補報並補繳應納稅款，可免予處罰，自六十九年一月起，中科院應於給付
時依法扣繳，所得人應於每年終後合併申報綜合所得稅。四本案經報奉行政院六十八
年十一月八日台六十八財第一一二○四號函准予備查在案。」「中科院給付非軍職人
員「科技品位加給」暨「技術津貼」之所得稅徵免原則，仍請依本部六十八年十一月
三十日台財稅第三八五○一號函辦理。」分別為所得稅法第四條第八款所規定及財政
部六十八年十一月三十日台財稅第三八五○一號函、八十四年八月十四日台財稅第八
四一六四一四一八號函釋在案。次按「中科院給付非軍職人員之科技品位加給暨技術
津貼，免扣繳所得稅一案，與現行法令規定不合，奉示：本案應依法課徵所得稅；至
追課以往年度所得部分，請洽商財政部妥為處理．．．。」復為行政院秘書長八十四
年十月十七日台八十四財第三七○○七號函釋在案。二、查中科院之預算雖分別依計
畫編列人事費支應其員工之各項給與，但實際上領受「科技品位加給」或「技術津貼
」之非軍職人員，無論配屬之單位或參與不同計畫，悉依該院所訂「科技人員品位加
給支給標準表」、「技術員薪給標準表」之等級，每月按級定額領取「科技品位加給
」或「技術津貼」。該院與其聘僱人員之約定事項亦載明所指薪給，除實物代金及眷
補費外，包括全部給與，是以該院非軍職人員所領受之「科技品位加給」或「技術津
貼」，核屬其因提供勞務所取得之報酬，另再審被告於八十二年間曾派員前往該院現
場瞭解結果，該院支付非軍職人員之「科技品位加給」及「技術津貼」係採按月給付
方式，是依前揭法條及函釋規定，原核定以系爭薪資所得（研究補助費或品位加給）
一○九、五○○元，併課當年度綜合所得額，核定應補稅額六、五六九元，要無不合
，請予維持。又本件原核定發單補徵稅款，並未逾前揭稅捐稽徵法第二十一條所定核
課期間，所稱基於信賴利益不宜追溯補徵等節，殊無足採。三、至再審原告主張各節
，前經鈞院詳為審酌論駁在案，並無適用法規錯誤之情形，再審原告仍執前詞反覆訴
求，殊難謂為有理由。又其以原判決「適用法規錯誤」之理由，提起再審之訴，亦僅
為再審原告對法律見解之歧異，要難符合修正前行政訴訟法第二十八條第一款規定之
要件，是所訴核不足採。綜上、請求駁回再審之訴等語。
　　理  由
按行政訴訟當事人對本院之判決提起再審之訴，必須具有行政訴訟法第二百七十三條
第一項所列各款情形之一者，或該條第二項之情形始得為之，而該條第一項第一款所
謂適用法規顯有錯誤者，係指原判決所適用之法規與該案應適用之現行法規相違背或
與解釋判例有所牴觸者而言，至於法律上見解之歧異，再審原告對之縱有爭執，要難
謂為適用法規顯有錯誤，而據為再審之理由。本件原判決係以：『按中華民國政府或
外國政府，國際機構、教育、文化、科學研究機構、團體，或其他公私組織，為勵
進修、研究或參加科學或職業訓練而給與之學金及研究、考察補助費等所得，免納
所得稅。但受領之學金或補助費，如係為授與人提供勞務所取得之報酬，不適用之
，為行為時所得稅法第四條第八款所規定。又凡公、教、軍、警、公私事業職工薪資
及提供勞務者之所得，為薪資所得，該項所得之計算，以在職務上或工作上取得之各
種薪資收入為所得額；前項薪資包括薪金、俸給、工資、津貼、歲費、金、紅利、
各種補助費及按月或按年分期給付之退休金或養老金。但為雇主之目的，執行職務而
支領之差旅費、日支費及加班費不超過規定標準者，及依同法第四條規定免稅之項目
，不在此限，復為同法第十四條第一項第三類所明定。本件原告（即再審原告，下同
）八十年度綜合所得稅結算申報，被告（即再審被告，下同）初查以其漏報取自中科
院之薪資所得一○九、五○○元，乃核定補徵稅額六、五六九元。原告不服，以系爭
所得係研究補助費，依行為時所得稅法第四條第八款規定，應屬免稅所得，且系爭所
得係依研究計畫專案申請及依各員工參與程度分別計算發放，並非定額給付，於會計
上採按月給付僅屬權衡變通辦法，其性質符合財政部六十八年十一月三十日台財稅字
第三八五○一號函釋，稽徵機關逐年至中科院查閱相關會計資料，亦對系爭所得未予
扣繳一節未予置理，中科院據以認定系爭研究補助費係屬免稅所得，應屬合法、適當
，稽徵機關於經過數年後始為應稅主張，有違信賴原則云云。申請復查結果，以原告
為中科院非軍職員工，八十年度領取自中科院薪資中之一○九、五○○元屬品位加給
，為其所不爭，而中科院之預算雖分別依計畫編列人事費支應員工之各項給與，然領
受科技品位加給或技術津貼之非軍職人員，無論配屬之單位或參與不同計畫，悉依該
院所訂「科技人員品位加給支給標準表」、「技術員薪給標準表」之等級，每月按級
定額領取科技品位加給或技術津貼。中科院聘僱人員之約定事項亦載明薪給除實物代
金及眷補費外，包括全部給與，業經財政部台灣省北區國稅局所屬大溪稽徵所赴中科
院查閱資料瞭解無誤，並為中科院八十一年十一月三日八十一訓誠字第一六八七三號
函所明示，系爭品位加給自始即屬薪資所得，自應依法合併申報繳稅，原核定並無不
合，乃未准變更。原告起訴除仍執前詞外，並以系爭所得是否屬免稅之研究補助費，
應探求真意，系爭所得應有所得稅法第四條第八款規定及財政部（六八）台財稅字第
三八五○一號函釋第二點免納所得稅之適用。且系爭所得早在六十八年起即經認定免
稅。被告所為科稅處分，有悖誠信原則，並已生失權效果云云。惟查中科院之預算雖
分別依計畫編列人事費支應其員工之各項給與，實際上領受科技品位加給或技術津貼
之非軍職人員，無論配屬之單位或參與不同計畫，悉依該院所訂「科技人員品位加給
支給標準表」、「技術員薪給標準表」之等級，每月按級定額領取科技品位加給或技
術津貼。且該院與其聘僱人員之約定事項亦載明所指薪給，除實物代金及眷補費外，
包括全部給與，其非軍職人員所領受之科技品位加給或技術津貼，核屬因提供勞務所
取得之報酬，應無行為時所得稅法第四條第八款免納所得稅規定之適用。再查被告於
八十二年間派員前往該院瞭解結果，其支付非軍職人員之科技品位加給及技術津貼確
係按月給付方式，復經中科院八十一年十一月三日訓誠字第一六八七三號函，說明
該院各類薪資扣繳所得稅狀況：「以該院於年度開始即訂有各項研究計畫，並按照研
究計畫逐月實施。各項研究計畫除一般經費外，為獎勵科技人員竭盡心智參與研發工
作，另編列研發人員研究補助費及技術津貼。為便利作業，研發人員研究補助費係採
按月發放方式，再經由成本歸戶手續，回歸計畫預算內（研究補助費採個案給付，必
將增加人力及作業之負擔，不符經濟效益）」等語。足見中科院給付非軍職員工之品
位加給及技術津貼之所得，屬經常性研究補助費給與，且依職級按月定額支給，為提
供勞務所取得之報酬，依行為時所得稅法第四條第八款但書及第十四條第三類之規定
，核非免稅之薪資所得。系爭應納稅款既未逾稅捐稽徵法第二十一條所定核課期間，
被告依上開行為時所得稅法規定，發單補徵稅款，即與租稅法定原則無違，亦不生失
權效果。又財政部（六十八）台財稅字第三八五○一號函釋已明白指出，凡依職級按
月定額發給者，應屬研究人員之薪資所得，所得人應申報課稅，並未就依職級按月定
額給付之系爭所得准予免稅之承諾。而稽徵機關怠於所得稅法第九十五條規定調查督
促扣繳義務人依規定辦理扣繳，亦不意味有免納稅款之默示。原告依法應申報系爭所
得而漏未申報，被告予以補徵，自與誠信原則無違。至行政院秘書長台八十四財三七
○○七號函僅在重申系爭所得屬應稅所得之一貫見解，並無令原告權利發生得喪變更
之效果，合予指明。從而被告復查決定維持原核定依首揭規定補徵原告稅款六、五六
九元，一再訴願決定遞予維持，均無違誤。原告起訴意旨難謂有理，應予駁回。』為
由，乃依修正前行政訴訟法第二十六條後段，判決駁回再審原告在前訴訟程序之訴。
核其所適用之法規與該案應適用之現行法規並無違背，與解釋判例，亦無牴觸，並無
所謂適用法規顯有錯誤之情形：再審原告以前揭事實欄所載理由，主張原判決適用法
規顯有錯誤，核屬法律上見解之歧異。從而再審原告主張原判決有行政訴訟法第二百
七十三條第一項第一款之再審事由提起本件再審之訴，揆諸首揭說明，殊難認有再審
理由，應予駁回。
據上論結，本件再審之訴為無理由，爰依行政訴訟法施行法第二條、第三條、行政訴
訟法第二百七十八條第二項、第九十八條第三項前段，判決如主文。
中　　華　　民　　國　　九十一　　　年　　　七　　　　月　　　八　　　　日
                    最 高 行 政 法 院  第 三 庭
                                審 判 長 法  官　　　葉　振　權
                                         法  官      姜  仁  脩
                                         法  官　　　吳　錦　龍
                                         法  官　　　劉　鑫　楨
                                         法  官　　　吳　明　鴻
右  正  本  證  明  與  原  本  無  異
　　　　　　　　　　　　　　　　　　　　 法院書記官　陳　盛　信
中　　華　　民　　國　　九十一　　　年　　　七　　　　月　　　八　　　　日
